【裁判字號】    89,上更(一),275
【裁判日期】    890927
【裁判案由】    違反毒品危害防制條例
【裁判全文】
臺灣高等法院高雄分院刑事判決          八十九年度上更(一)字第二七五號
    上  訴  人
    即  被  告  乙○○
    指定辯護人  本院公設辯護人  李佩娟
右上訴人因違反毒品危害防制條例案件，不服臺灣高雄地方法院八十七年度訴字第六
二五號中華民國八十八年十二月十七日第一審判決（起訴案號：臺灣高雄地方法院檢
察署八十六年度偵字第二九一０七、二八六七七號、八十七年度偵字第二九八、三五
０號），提起上訴，判決後，經最高法院發回更審，本院判決如左：
      主      文
原判決關於乙○○部分撤銷。
乙○○連續販賣毒品，累犯，處有期徒刑玖年，褫奪公權陸年。販賣毒品所得新台幣
玖仟元沒收。
      事      實
乙○○前曾於民國八十年間因麻醉藥品管理條例案件，經台灣高雄地方法院判處有期
徒刑二月，又於八十一年間因麻醉藥品管理條例案件，經同法院判處有期徒刑六月，
於八十二年五月二十六日易科罰金執行完畢，復於八十四年間因施用毒品罪被同法院
判處有期徒刑二年二月，應執行至八十六年十一月十一日，於八十五年十月五日假釋
交付保護管束，於假釋中猶不知悔改，竟基於販賣毒品海洛因營利之概括犯意，自八
十六年四月間起至同年十一月底止，先後在高雄縣梓官鄉○○○路一三○巷九號住處
，以每次新台幣（下同）一千元至二千元不等，連續先後有七次（一千元五次，二千
元二次）販賣毒品海洛因予邱錦洲（同案被告已由原審法院另行審結），共計得款九
千元。嗣於八十六年十二月三日，呂永靖（原審已另行審結）受邱錦洲之託，購買海
洛因二千元，呂永靖依囑託向不詳年籍住址之人購得海洛因一包後，於同日下午五時
許，在高雄縣梓官鄉○○路與市場巷口處，欲將該購得之毒品交予邱錦洲時，為警當
場查獲，並扣得上開海洛因一包，並循線查獲乙○○。案經高雄市政府警察局及高雄
市政府警察局楠梓分局移送臺灣高雄地方法院檢察署檢察官偵查起訴。
      理      由
一、訊據上訴人即被告乙○○矢口否認有前揭販賣毒品海洛因之犯行，辯稱：伊未曾
    販賣海洛因予邱錦洲，邱錦洲係因與伊有金錢糾紛，始設詞對伊誣陷云云。惟查
    ：
  (一)被告於前揭時、地，多次販賣海洛毒品海洛因予邱錦洲之事實，業據同案被告邱
    錦洲迭於警訊及偵審中供證甲確，而邱錦洲係有施用海洛因之人，已據證人呂永
    靖供證在卷，並有海洛因一小包扣案可資佐證（該扣案之白色粉末一小包，確係
    海洛因，亦經法務部調查局鑑定無訛，此有該局鑑定通知書一紙在卷可稽），而
    被告乙○○平素確有對外販賣海洛因之風聞，因而有八十六年十二月十一日下午
    三時許，李吉宏、孫福鎮二人共乘機車欲至乙○○上開住處欲購買毒品海洛因，
    因乙○○不在住處，而當時警方正好在乙○○住處送通知書，因而盤查李文吉等
    二人等情，復據李吉宏、孫福鎮二人於警訊中供證在卷，足認邱錦洲前開所供被
    告乙○○有對外販賣海洛因之指證堪稱非虛捏之詞。
  (二)而邱錦洲如何向被告乙○○本人購買海洛因之細節，依據同案被告邱錦洲於警訊
    中供證：「我曾向綽號『文正』男子購買毒品約十餘次，每次購買毒品約一千元
    至三千元」，「綽號『文正』男子是我於澎湖監獄服刑認識，警方調出口卡之乙
    ○○，五十七年九月十二日生，住高雄縣梓官鄉○○○路一三０巷九號，此人確
    是販賣毒品海洛因給我之人（並指認口卡片在卷）」，「我向乙○○購買毒品海
    洛因均直接至乙○○住處購，：：，我均以電話號碼『0000000』之電話
    與乙○○聯絡」（八十六年偵字第二八六七七號偵查卷第三、四頁，八十六年十
    二月十二日警訊筆錄）；嗣於檢察官偵查中亦供證：「我吸用之海洛因係向乙○
    ○購買（經提示口卡），自八十六年四月份起至同年十一月份止，共向他購買十
    多次，每次一千元至三千元不等」（八十六年偵字第二九一○七號偵查卷第十七
    頁，八十六年十二月十日偵查筆錄）；嗣迄原審審理中（八十七年五月七日）與
    被告乙○○、呂永靖同庭對質審訊時，邱錦洲原供證：「我吸用之海洛因係請乙
    ○○向其朋友購買，約購買十一次，加上託呂永靖向乙○○購買海洛因十一次，
    共約購買二十幾次」等語，嗣同次審訊完畢待乙○○、呂永靖退庭後，邱錦洲再
    向原審法官當庭表示願據實陳述，陳稱：「我向乙○○買過毒品『七次』，價錢
    是『一千元五次，二千元二次』，其他各次是向乙○○的朋友購買，至於託呂永
    靖購買，我則不知呂永靖是向誰購買（託買部分已然翻異前開『託呂永靖向乙○
    ○購買』而為更正之語，是前開不利被告之指證有瑕疵）」等語（原審卷第五二
    頁至五四頁筆錄參照），矧被告乙○○與邱錦洲係因案一同在澎湖服刑時認識，
    乃被告乙○○與邱錦洲均肯認之事實，則證人邱錦洲之迭為販賣海洛因指認自無
    誤指之虞，而被告乙○○於偵查中亦坦認：「六一七─二九五三號電話確係伊家
    用電話，該時段（指以上開電話與邱錦洲聯絡期間時段）均是到我家找我（惟否
    認係基於販毒）」（八六偵二九一０七號卷第三十三頁反面），是上開邱錦洲所
    述與被告乙○○聯絡方法及交貨方法之基本事實，均屬實情，而邱錦洲有屢向外
    購買海洛因之事實亦據另同案被告呂永靖迭於警偵訊中供證確有代邱錦洲購買之
    情在卷，邱錦洲既有因本身需要迭為向外購買海洛因之情，本件查獲過程起初純
    因呂永靖受邱錦洲之託購買海洛因交付時為警查獲，而邱錦洲與呂永靖二人自始
    未坦認其二人間有金錢交易事實，而最早被警方查獲之呂永靖更未供出其受託購
    買係向被告乙○○購買，邱錦洲所供若非實情，豈有捨真正販賣之人，而就相識
    友人乙○○而為不利指證之理，是證人邱錦洲上開所供證事實，應與實情相符而
    非攀誣。又由上述邱錦洲各次之證詞以觀，其前後對於由其本人出面購買，抑或
    委由呂永靖出面代買，固有不同，且諸種方式之購買次數先後陳述亦有出入，然
    各該購買方式之陳述，對有毒品需求者而言，來源本有多端，衡諸常情，非有何
    違背之處，而次數之陳述，基於證人邱錦洲購買持續有相當期間（逾半年以上）
    ，其交易次數必然甚夥，如何期待其對於購買次數、金額等與記憶有關之事實均
    詳加陳述？是依其前後陳述，確信如一者即係「本人有七次向乙○○購買海洛因
    」之事實陳述，是被告確有販賣海洛因予邱錦洲至少有七次應堪認定。至邱錦洲
    之歷次證詞，雖對購買之次數、價額及有無託人向乙○○購買等情，略有不同，
    惟因時間久遠、人之記憶及怕被告報復等因素，其購毒情節略有出入，乃屬常情
    ，已如前述，應無礙其證詞之證甲力。被告所辯邱錦洲因與伊有金錢糾紛，始設
    詞對伊誣陷云云，尚難採信。
  (三)邱錦洲於被查獲時所採取之尿液，經鑑定結果，確有嗎啡陽性反應，此有高雄市
    政府衛生局八十六年十二月十九日煙毒尿液檢驗成績書、（八十六年度偵字第二
    九一０七號偵查卷第二十四至二十六頁），高雄市立凱旋醫院八十七年一月九日
    煙毒尿液檢驗成績書（八十六年度偵字第二八六七七號偵查卷第二七頁）各一份
    附卷可證，足證邱錦洲向被告乙○○所購買者確係毒品海洛因無訛。又被告乙○
    ○前後販賣海洛因七次予邱錦洲，每次均為小包裝，計一千元五次，二千元二次
    ，已如前述，此種情形，核與一般買賣之情形相符，且據被告乙○○供稱：「我
    和邱錦洲是在八十四年十二月在澎湖看守所認識。」云云，足見被告乙○○與邱
    錦洲間僅係認識之朋友，而非至親好友，自不可能前後多次甘冒被警查獲之危險
    ，單純轉讓海洛因之理，亦可認定被告乙○○係基於營利之意圖而販賣毒品海洛
    因予邱錦洲。
  (四)邱錦洲於原審審理時雖改稱：「因為警察之搜索票上寫說是陳姓檢舉我，我朋友
    姓陳的只有乙○○，我要報復乙○○所以就指控乙○○販毒。」「是因為警方拿
    搜索票來我家抓我，並說是姓陳的檢舉我，我只有一位姓陳的朋友就是乙○○，
    我認為他出賣我，所以才向警員說是向乙○○買的」（見原審卷第二五四頁、第
    二六一頁背面），而高雄市政府警察局刑事警察大隊向台灣高雄地方法院檢察署
    聲請搜索票之時，所憑之線報資料確係「市民陳先生電話檢舉」，復有相關聲請
    資料影本在卷可按（見八十六年度聲字第五六七一號卷）。然查邱錦洲於警訊中
    及檢察官偵查中均供稱係向乙○○購買，嗣於原審八十七年五月七日審理中待乙
    ○○、呂永靖退庭後，亦陳稱其向乙○○買過毒品七次，前後核屬一致，且均未
    提及要報復乙○○而誣指乙○○販賣之事實，經本院訊之證人即執行搜索邱錦洲
    住處及製作邱錦洲筆錄之警員謝清文於本院調查中證稱：「（所謂市民陳先生檢
    舉係指何人﹖）線索來源是楊鴻武比較清楚。我問邱錦洲筆錄時，沒有告訴他是
    一位叫陳先生檢舉的。一般也不會講。我們在搜索邱錦洲住處時，也沒有告訴他
    一位陳姓市民來檢舉的，當時邱錦洲也不曉得人家檢舉的，也就是邱錦洲從頭到
    尾都不曉得有人檢舉。我們搜索邱錦洲住處時，有拿搜索票給邱錦洲看，但搜索
    票並沒有記載本案件係何人所檢舉的。」（本院八十九年八月二十九日訊問筆錄
    ），證甲邱錦洲於被搜索及製作筆錄時，均不知有人檢舉其販毒及施用毒品，更
    何況所謂陳姓之人，其姓名既不確定，而姓「陳」之人十分眾多，且不一定只有
    朋友才會檢舉，其他人也會檢舉，上開檢舉聲請書亦僅記載「市民陳先生電話檢
    舉」，並未記載「邱錦洲之朋友陳先生」，亦不可能僅因姓「陳」之人檢舉，即
    懷疑係其朋友，且為被告乙○○所檢舉，是邱錦洲上開所稱係因報復乙○○而故
    為誣陷一節，顯與常情不符，不足為被告有利認定之依據。綜上所述，被告乙○
    ○前揭販賣海洛因之犯行，罪證已很甲確，其犯行自堪認定。
二、查海洛因係肅清煙毒條例第二條所稱之毒品，被告上開所為係犯肅清煙毒條例第
    五條第一項之販賣毒品罪。被告犯前開販賣毒品罪行為後，毒品危害防制條例已
    於八十七年五月二十日經總統公布，而於同年五月二十二日開始施行，該條例第
    四條第一項所定法定刑，經與肅清煙毒條例第五條第一項所定之法定刑相比較，
    自以肅清煙毒條例第五條第一項規定之法定刑為輕，依刑法第二條第一項但書規
    定，自仍應適用舊法即肅清煙毒條例第五條第一項之規定處斷，附此敘甲。被告
    多次販賣海洛因之犯行，手法相同，反覆為之，所犯又係同一罪名之罪，顯係基
    於概括之犯意，應依連續犯之規定論以一罪。被告乙○○先後持有海洛因，亦係
    基於概括之犯意，本應以連續持有論，惟其持有後，進而販賣，其持有之低度行
    為應被販賣高度行為所吸收，不另論其持有毒品罪。被告前曾於八十一年間因麻
    醉藥品管理條例案件，經台灣高雄地方法院判處有期徒刑六月，於八十二年五月
    二十六日易科罰金執行完畢，此有台灣高雄地方法院檢察署刑案資料查註紀錄表
    在卷可參，其於五年內再犯本件有期徒刑以上之罪，應依刑法第四十七條規定論
    以累犯，惟所犯販賣毒品罪法定刑為死刑、無期徒刑，依刑法第六十四條第一項
    、第六十五條第一項之規定，不得加重。又被告販賣毒品僅七次，販賣情節亦非
    一般大盤毒犯之重大，所獲取之利益僅九千元，其為貪圖小利而罹重典，倘科以
    法定最輕刑之無期徒刑，衡之常情，猶嫌過重，其犯罪情狀尚可憫恕，爰依刑法
    第五十九條規定減輕其法定本刑。被告前開犯罪事證既甲，原審法院對其論罪科
    刑固非無見，惟查：被告並未有販賣海洛因予洪英豪、李吉宏、呂永靖之事實，
    原審竟予併論之，顯有未洽；被告上訴意旨否認犯罪固無理由，但原判決既有上
    開可議之處，自應由本院撤銷原判決，另為適法之判決。審酌被告素行不佳，復
    販賣毒品，危害他人及社會，犯後否認犯行，情節原屬不輕，惟姑念其僅販毒次
    數不多，所得非高等一切情狀，量處如主文第二項所示之刑，且依被告犯販賣毒
    品之性質，應有褫奪公權之必要，爰併宣告褫公權六年。扣押之毒品海洛因一小
    包（淨重○‧二五公克，包裝重○‧二○公克）係毒品，不問屬於被告與否，固
    應依肅清煙毒條例第十二條前段規定宣告沒收併銷燬之，但該包海洛因與被告乙
    ○○販賣犯行無關，而與邱錦洲施用毒品犯行相關，即應於法院追究邱錦洲（或
    呂永靖）時一併處理，本件爰不諭知沒收銷燬。另販賣毒品所得新台幣九千元，
    應依肅清煙毒條例第十三條規定併宣告沒收之。
三、另公訴人認被告：「復於八十六年六月底起至八十六年九月五日止，以每包三千
    元之價格，將海洛因一小包賣與洪英豪與李吉宏三次；又於八十六年十二月三日
    ，以每包三千元之價格，販賣海洛因一小包予呂永靖」之事實，惟訊據被告乙○
    ○矢口否認此部分起訴犯行。經查：(一)、又依同案被告呂永靖於八十六年十二月
    三日第一次警訊中供稱：「是阿周（邱錦洲）拿三千元請我代他買海洛因，我以
    呼叫器0000000000向一名綽號叫『阿正』的男子，先約地點交錢，再
    將海洛因放置地點通知我去拿，待我拿回來準備交給阿周時，被警方當場查獲」
    （警訊卷第三頁），於同日第二次警訊中改稱：「邱錦洲拿二千元要我幫他購買
    毒品，我自己再加一千元，共三千元共同購買毒品，我幫邱錦洲向『阿正』購買
    毒品二次」（警訊卷第六、七頁），嗣於偵查中亦供證「我們（按指與邱錦洲）
    一同出錢去買」（八六偵二八六七七號卷第十三頁反面），由上供述可知，呂永
    靖確曾與綽號「阿正」者間有購買毒品海洛因之事實（既係為呂永靖自己，又同
    時受託於邱錦洲）固堪認定，然該綽號「阿正」之人究係何人，被告乙○○始終
    堅決否認即係「阿正」，而證人呂永靖自警訊迄審理中均未為肯認「阿正」即係
    被告乙○○之供證，而呂永靖固坦認受邱錦洲之託出面向「阿正」購買海洛因，
    然邱錦洲亦供證「：：至於託呂永靖購買，我則不知呂永靖是向誰購買」等語（
    原審卷第五二頁至五四頁筆錄參照），而邱錦洲自警訊以迄審理中固迭為甲確供
    證其本人有向被告乙○○親自購買海洛因，並偶有請託呂永靖代買之情，但亦未
    有甲確供證其知情呂永靖係向何人購買，是難以僅因邱錦洲既曾親自向被告乙○
    ○購買，即以推論呂永靖受邱錦洲之託後亦同向乙○○購買，況被告乙○○與呂
    永靖係鄰居關係，從小一起長大，兩人皆有吸用毒品海洛因，為其二人所自承，
    則呂永靖對被告乙○○之全名自無不知之理，詎於警訊中初稱伊吸用海洛因來源
    係「向『榮正』購買，只知住梓官鄉：：，在梓官鄉○○○路』向『阿正』購買
    」：：，『阿正』的真實姓名、住址，伊不清楚，留有呼叫器號碼000000
    0000號」等語（參呂永靖八十六年十二月三日警訊筆錄），依其語意，所述
    及「阿正」者係住梓官鄉○○路，核與被告乙○○住所「梓官鄉○○○路」有間
    ，而呂永靖與被告乙○○既係鄰居關係，豈有「住址不清楚」之可能？，又所謂
    向「榮正」購買，何以稱詞又與「阿正」稱詞不同？，此外呂永靖雖於原審審理
    中或堅稱其警訊中所稱之「阿正」非本案被告乙○○，或不斷翻異前詞改稱：
    「（八十六年十二月三日）為警查獲之海洛因係邱錦洲出二千元，我出二千元，
    共同向綽號『黑仔」購買」（原審卷第五三頁，八十七年五月七日訊問筆錄），
    「扣案之海洛因係我與邱錦洲各出一千五百元在電動玩具店向綽號『阿正』之人
    購買的」（原審卷第七四頁，八十七年八月十三日訊問筆錄），「我與邱錦洲合
    夥買毒品只有為警查獲那一次」（原審卷第一二七頁，八十七年九月十日訊問筆
    錄）等諸多矛盾情節觀之，亦無一甲確指證「阿正」即係被告乙○○。另呂永靖
    供稱向「阿正」聯絡購毒之呼叫器號碼為00000000號，經查係由案外人
    蔡甲憲自八十六年二月二十五日至八十七年七月二十四日所租用（此有原審向中
    華電信股份有限公司函文可憑），而證人蔡甲憲到庭供稱：因自己很少使用該呼
    叫器，故曾將該呼叫器借予蔡榮杉拷貝，（原審卷第二九六頁筆錄）等語，自難
    認該呼叫器與「乙○○」有何相干，況證人邱錦洲僅係乙○○獄中認識友人，都
    可親自以乙○○家中電話為聯繫工具甚而親至乙○○家中購買，豈有與乙○○關
    係更加密切之呂永靖（自小鄰居並一起長大）反而需因不知「阿正」住處須以他
    人姓名租用之呼叫器號碼為其聯繫工具，於常理亦有未合，是綜上所述，本件尚
    乏具體事證足認證人呂永靖所為購買海洛因（或為自己或受邱錦洲之託）之來源
    係向本件被告乙○○購買，此部分起訴事實，尚屬犯罪不能證甲。(二)、另證人李
    吉宏於警訊中證稱：「八十六年底起我曾和洪英豪一起到高雄縣梓官鄉○○○路
    一三０巷九號找乙○○購買三次海洛因，每次三千元，我今日（八十六年十二月
    十一日）下午三時是和孫福鎮一起去準備向乙○○購買二千元的海洛因來施打解
    癮」（八十六年十二月十一日警訊筆錄，警訊卷第二頁），證人孫福鎮於警訊中
    證稱：為警查獲當日是我和李吉宏準備二千元，要向「文正」之男子購買毒品海
    洛因，之前我不曾向「文正」買過毒品，也不認識他，只見過他幾面（八十六年
    十二月十一日警訊筆錄，警訊卷第四頁），且其二人經警提示被告乙○○口卡，
    其二人一致確認被告乙○○確是販賣毒品海洛因，綽號「文正」之人。然核對其
    二人供證之詞，可肯認者，僅「李吉宏、與孫福鎮，係案發日，一起去準備向乙
    ○○購買海洛因」之事實，而洪英豪已於八十六年九月五日因故死亡（參本院八
    十六年度易字第四六○○號判決書），是前開李吉宏所供事涉洪英豪部分已無從
    對其查證，另李吉宏本人向乙○○購買海洛因一節，又據孫福鎮供證「：：之前
    沒有向「文正」買過毒品，也不認識他：：（八十六年十二月十一日警訊筆錄，
    警訊卷第四頁），並未證實李吉宏前開所述是否與事實相符，此後證人李吉宏、
    孫福鎮於審理中即迭為否認當日係要向被告乙○○購買毒品。是李吉宏上開所述
    之前先後與洪英豪已然與被告乙○○完成海洛因交易三次之供述，純僅係警訊自
    白，其後又已翻供，甲顯有證據上瑕疵，自無足採信。至有關案發當日有向乙○
    ○購買海洛因之意圖之供證，除其二人供證情節相合外，復據證人即當日查獲李
    吉宏二人之警員楊鴻武、謝清文迭為到庭證稱：當日我們警察係到乙○○家中送
    通知書，看見李吉宏二人在屋外徘迴好幾次，且不時探頭進來，我們覺得可疑，
    始將他們攔下來，當日他們確有承認要來購買毒品，其二人之警訊筆錄皆屬實在
    等情甲確，是依其二人供證之詞確足供肯認李吉宏、孫福鎮知情乙○○處有海洛
    因可供購買，然此一事實僅足憑認供為被告乙○○平素確有販賣海洛因之情，但
    因李吉宏、孫福鎮案發當日根本尚未與乙○○見面接洽，事實上乙○○案發當時
    事實上未在家，則乙○○與李吉宏、孫福鎮間實無任何海洛因交易情事甚甲。綜
    上所述，公訴人僅依據李吉宏、孫福鎮警訊中有瑕疵之供詞，即據以認定被告乙
    ○○有販賣三次海洛因予洪英豪，尚屬罪嫌未足，此外復查無其他積極證據足認
    被告有販賣海洛因予李吉宏、孫福鎮或洪英豪之事實，此部分起訴事實亦屬犯罪
    不能證甲。(三)、綜上所述，被告前開被訴販賣海洛因與洪英豪與李吉宏三次及販
    賣海洛因一小包予呂永靖之事實，均屬犯罪不能證甲，原應為無罪之認定，但公
    訴人認與前開起訴並論罪科刑部分有連續犯裁判上一罪關係，爰不另為無罪之諭
    知。
據上論結，應依刑事訴訟法第三百六十九條第一項前段、第三百六十四條、第二百九
十九條第一項前段，肅清煙毒條例第五條第一項、第十三條第一項，刑法第二條第一
項但書、第十一條、第五十六條、第四十七條、第五十九條、第三十七條第二項，判
決如主文。
本案經檢察官邱榮藏到庭執行職務。
中    華    民    國     八十九     年       九       月     二十七     日
                              臺灣高等法院高雄分院刑事第九庭
                                  審判長法官  張甲松
                                        法官  江泰章
                                        法官  任森銓
右正本證甲與原本無異。
如不服本判決，應於判決送達後十日內向本院提出上訴狀，其未述理由者並應於提
出上訴狀後十日內向本院補提理由書（應附繕本)。
                                      書記官  張文斌
中    華    民    國     八十九     年       九       月     二十九     日
附錄：本判決論罪科刑法條：
肅清煙毒條例第五條第一項：
販賣、運輸、製造毒品、鴉片或麻煙者，處死刑或無期徒刑。
                                                                        Ｆ


司法院資訊處製作；財團法人民間司法改革基金會備份。
